【裁判字號】    96,上,688
【裁判日期】    970305
【裁判案由】    確認抵押權不存在
【裁判全文】
臺灣高等法院民事判決                   96年度上字第688號
上  訴  人  丙○○
訴訟代理人  李祖麟律師
被  上訴人  乙○○
            甲○○
訴訟代理人  沈明欣律師
上列當事人間確認抵押權不存在事件，上訴人對於中華民國96年
6月22日臺灣板橋地方法院95年度訴字第2047號第一審判決提起
上訴，經本院於97年2月20日言詞辯論終結，判決如下：
    主  文
上訴駁回。
第二審訴訟費用由上訴人負擔。
    事實及理由
一、上訴人起訴主張：
（一）坐落台北縣中和市○○○段外南勢角小段127、127-15、
      142、142-2地號四筆土地，持分各700分之6（下稱系爭土
      地），係伊與被上訴人乙○○（下稱乙○○，與甲○○合
      稱時則稱被上訴人）依據雙方於91年5月4日及6月6日所簽
      之協議書，並配合其他土地之讓渡，乙○○同意以新台幣
      （下同）300萬元之價額出售伊，嗣伊支付訂金100萬元後
      ，因與乙○○發生爭執，乙○○訴請伊給付買賣價金餘款
      200萬元，經臺灣臺北地方法院91年度訴字第5595號判決
      伊應於乙○○將如該判決附表所示土地所有權移轉登記於
      伊之同時，給付乙○○50萬元，其餘150萬元部分准伊以
      代償乙○○前欠華南銀行花蓮分行之貸款150萬元之金額
      相抵銷，之後伊對曾另代償乙○○前欠華南銀行花蓮分行
      另筆貸款50萬部分，訴請乙○○清償，經臺灣臺北地方法
      院臺北簡易庭93年度北簡字第3921號宣示判決筆錄判決乙
      ○○應給付伊50萬元，乙○○提起上訴，再經臺灣臺北地
      方法院93年度簡上字第365號判決駁回上訴確定在案，伊
      即以該款代上開買賣價金尾款50萬元之給付，請求乙○○
      將系爭土地所有權移轉伊，惟乙○○遲不配合辦理，伊乃
      再提起所有權移轉登記訴訟，經臺灣臺北地方法院94年度
      訴字第3278號判決被上訴人陳光武應將系爭土地辦理所有
      權移轉登記予伊。
（二）伊與乙○○在前開請求給付買賣價金訴訟過程中，曾因查
      覺乙○○於起訴當日91年10月22日同時，就系爭土地上設
      定最高限額500萬元之抵押權，權利人為被上訴人甲○○
      （下稱甲○○，與乙○○合稱時則稱被上訴人），債務人
      為乙○○，因而主張系爭土地權利有瑕疵，於訴訟中91年
      11月5日發函通知乙○○解除買賣契約，惟乙○○於91年
      11月12日以債務已全部清償為由，將原設定抵押權塗銷，
      並以伊未經催告不生解除契約之效力，仍主張伊須給付買
      賣價金，詎乙○○竟又在上開訴訟92年5月21日審理終結
      前之92年1月24日，以自己為債務人重新辦理最高限額500
      萬元之抵押權設定，並予以隱瞞，經伊於95年3月13日取
      得系爭土地所有權查覺後，於95年4月12日委託至善法律
      事務所函請甲○○塗銷上開登記，如其認對乙○○確有債
      權關係存在，請提出債權憑證，詎被上訴人二人均置之不
      理，益證系爭抵押權係通謀虛偽意思表示，目的係為損害
      伊取得系爭土地之所有權。
（三）乙○○係在將系爭土地出售予伊後始設定該500萬元最高
      限額抵押權，其雖辯稱為支付律師及訴訟費用始向甲○○
      貸款設定抵押權云云，惟伊應支付乙○○之買賣價金僅
      200萬元，故雙方之訴訟費及律師費應屬有限，其辯解悖
      於事實及常情，難謂真正。
（四）甲○○起初辯稱借貸乙○○500萬元，與乙○○於訴狀中
      所稱550萬元及匯款資料金額555萬元不同。且甲○○自認
      雙方未立借據，就借貸金額說詞亦不一，另辦理抵押權設
      定時所立之契約書無利息支付之記載，均與常情有悖。復
      據被上訴人二人當庭自認91年11月12日將原設定抵押權塗
      銷之債務清償證明書為虛假，雙方之間並無借貸款項之償
      還，益證二人之間自始並無債權債務關係之存在，難謂乙
      ○○提出之匯款資料可證明有借貸關係存在。
（五）乙○○在系爭土地上之持分為700分之11，其中700分之1
      為伊出資而登記於其名下，700分之5由乙○○出售予伊，
      另700分之5迄今仍屬乙○○所有，乙○○既未有實際清償
      行為，衡諸常情甲○○如為保護其債權，亦應將上開抵押
      權設定縮減至乙○○實際所有即700分之5，其竟為全部塗
      銷，顯為臨訟虛偽之設定。
（六）乙○○於92年1月24日再度辦理最高限額500萬元抵押權之
      設定時，其請求伊給付買賣價金案件仍在審理中，在該案
      庭呈之民事準備(二)狀稱「原告（即乙○○）就上開土地設
      定抵押權，乃係出於擔保債務之考量，但並非即意謂第三
      人必會對被告（新所有權人，即丙○○）行使權利，況該
      抵押權設定業於日前加以塗銷，被告無抗辯之權利」等語
      ，既自認系爭土地已無抵押權設定情事，且此部分已為雙
      方不再爭執事項，惟其在該案92年5月5日辯論終結、5月
      21日判決前，復隱瞞再設定抵押權事實，除已無法就產生
      新債事實之真正舉證，且自認91年11月12日將原設定抵押
      權塗銷之債務清償證明書為虛假，難謂被上訴人二人間二
      次設定抵押權之目的，非無為損害伊取得系爭土地所有權
      而為通謀虛偽之意思表示，自應屬無效之法律行為。
（七）聲明：確認被上訴人乙○○與甲○○，在上訴人所有系爭
      土地，以乙○○為債務人，甲○○為權利人，設定本金最
      高限額500萬元之抵押權不存在，被上訴人並應將上開抵
      押權登記塗銷。
二、被上訴人則以：
（一）上訴人主張伊二人間就系爭房地所為之抵押權設定行為屬
      通謀虛偽意思表示，依法應先負舉證之責，合先敘明。乙
      ○○於91年10月間因需要資金周轉，向甲○○借款500 萬
      ，乃將所有之不動產（包含系爭土地及座落於台北縣中和
      市○○路335巷18弄8號之房地）設定抵押權予甲○○作為
      擔保，並於91年10月22日向地政事務所辦理抵押權設定登
      記，嗣因於臺灣臺北地方法院91年度訴字第5595號乙○○
      訴請上訴人給付買賣價金一案中，上訴人以系爭房地已設
      定抵押權，權利具有瑕疵為由，主張無給付買賣價金之義
      務，伊二人乃商議先塗銷系爭土地之抵押權，待上訴人給
      付買賣價金後清償上開借款債務，而甲○○因認為除系爭
      土地外其，尚對乙○○上開中和市之房地擁有抵押權之擔
      保，且乙○○日後果能對上訴人取得買賣價金，將有清償
      債務之能力，故雙方於91年11月12日先將系爭土地上之抵
      押權塗銷。
（二）然2個月後，乙○○認為縱使已將系爭土地之抵押權登記
      塗銷，上訴人仍無意支付價金，而甲○○在獲知上情後，
      認為乙○○應再將系爭土地重新設定抵押權，始符誠信，
      乙○○乃於92年1月24日再次以系爭土地為甲○○設定500
      萬元之抵押權。故被上訴人二人間就92年間所為之抵押權
      設定係就既有債務所為之設定，並非有新借款事實。
（三）被上訴人二人間於91年有借款500萬之事實，業據提出甲
      ○○匯款500餘萬至乙○○台新銀行帳戶內之存款証明。
      雖乙○○於95年12月15日提出之民事答辯狀中辯稱「乙○
      ○因亟欲處理本項標的之買賣，乃於91年11月12日為塗銷
      登記，但仍不為丙○○所接納。乙○○在此期間，又因積
      欠甲○○該筆550萬元之債，乃復於92年1月24日再登記抵
      押權之設定，以信守承諾」等語，然其「不為上訴人丙○
      ○所接受」、「信守承諾」等文字，可認被上訴人二人間
      並無新債務產生，92年1月設定抵押權僅係就原先未清償
      之500萬元債務重新設定抵押權。
（四）另依乙○○提出之帳戶明細表，甲○○91年10月間匯款總
      金額為555萬元，而非系爭抵押擔保之500萬，業經甲○○
      到庭陳稱「第三筆借款55萬元，因被上訴人乙○○很快就
      還了，所以伊忘記了，且該筆55萬元之借款係在91年10月
      22日第一次設定抵押權之後（時間為91年10月25日），故
      系爭抵押權仍設定500萬元」。綜上所述，可知被上訴人
      二人間就系爭土地所為之抵押權設定登記並非通謀虛偽之
      意思表示，被上訴人間確實存有設定系爭抵押權之合意，
      且系爭抵押權擔保之債權亦屬存在等語，資為抗辯。
三、本件原審為上訴人敗訴之判決，上訴人提起上訴，求為判決
    ：（一）原判決廢棄。（二）確認被上訴人乙○○與甲○○
    在上訴人所有系爭土地，以乙○○為債務人，甲○○為權利
    人，設定本金最高限額500萬元之抵押權不存在，被上訴人
    並應將上開抵押權登記塗銷。被上訴人答辯聲明：駁回上訴
    。
四、上訴人除引用原審之陳述外，另補陳略以：
（一）被上訴人已自認於91年11月12日塗銷抵押權，92年1月24
      日設定抵押權時，並無清償及新借貸事實，則該塗銷抵押
      權及再設定，均為通謀虛偽之意思表示，自屬無效。
（二）乙○○就所主張有給付利息無法舉證證明，倘依其主張以
      年息5%計算，迄至96年10月已達125萬元，衡諸常情豈有
      不收受之理。至乙○○另提出已返還甲○○200萬元之匯
      款資料，惟返還時間係於原審審理中，應係臨訟虛偽之清
      償。
五、被上訴人除引用原審之陳述外，另補陳略以：
（一）被上訴人二人為熟識朋友，故乙○○向甲○○借款時口頭
      約定以年息5%計算利息（即年息25萬元），並約定於乙○
      ○與上訴人、訴外人彭占山間訴訟全部結束後，由乙○○
      一次給付，然遲至96年3月間，刑事訴訟仍進行中（參被
      上證二），甲○○乃向乙○○要求先清償部分款項，乙○
      ○已先後於96年3月8日、23日清償100萬元，共計200萬元
      ，有台北富邦銀行匯款單2紙可稽（見本院卷第75頁）。
（二）上訴人於原審法院91年度訴字第5595號給付買賣價金事件
      中，就乙○○請求價金200萬元，以代乙○○向華南銀行
      清償貸款152餘萬之本金及違約金主張抵銷，惟乙○○始
      終否認係該貸款之真正債務人，上訴人主張抵銷無理由，
      故乙○○主張為順利取得上訴人應支付之買賣價金，與甲
      ○○商討塗銷抵押權事宜，即屬可信。
（三）縱乙○○於設定抵押權後經法院判決認定對上訴人不能足
      額享有200萬元價金債權，及上訴人另經法院判決對乙○
      ○取得50萬元債權（參原證二、三），然此均係發生在系
      爭抵押權設定之後，自不足據以認定系爭抵押權設定係屬
      虛偽。
（四）甲○○於91年11月塗銷抵押權時，尚保留對乙○○所有台
      北縣永和市○○路335巷18弄8號房地之第三順位抵押權設
      定，於扣除第一、二順位抵押貸款300餘萬元債務後（被
      上証四），尚有殘值300萬元可供擔保，故甲○○同意先
      行塗銷，尚符常理。
六、兩造不爭執事項：
（一）乙○○就系爭土地持分各為11/700，先後於91年5月4日、
      6月6日將系爭土地持分各6/700出賣予丙○○（內含1/700
      係由丙○○出資而以乙○○名義辦理登記），有買賣協議
      書可稽（見原審卷第102-108頁）。
（二）乙○○於91年10月22日在系爭土地上設定本金最高限額
      500萬元之抵押權，權利人為甲○○，債務人為乙○○，
      有台北縣中和地政事務所96年12月11日北縣中地登字第09
      60017073號函檢送91年10月21日430790號土地登記申請書
      可稽（見本院第47-51頁）。
（三）乙○○於91年11月12日以債務已全部清償為由，將系爭土
      地上設定之本金最高限額500萬元抵押權塗銷，有台北縣
      中和地政事務所民眾閱覽異動索引、土地登記申請書、債
      務清償證明書可稽（見原審卷第21-24、140-142頁）。
（四）乙○○再於92年1月24日，以乙○○為債務人，甲○○為
      債權人，在系爭土地上設定本金最高限額500萬元之抵押
      權，有台北縣中和地政事務所他項權利證明書可稽（見原
      審卷第50、51頁）。
七、兩造爭執事項：
    被上訴人乙○○與甲○○於92年1月24日於系爭土地上所設
    定本金最高限額500萬元之抵押權，是否通謀虛偽之意思表
    示？
八、法院之判斷：
（一）按第三人主張表意人與相對人通謀而為虛偽意思表示者，
      該第三人應負舉証責任（參見最高法院48年台上字第29號
      判例要旨），上訴人主張被上訴人二人間系爭最高限額抵
      押權之設定及所擔保之債權均為被上訴人間通謀虛偽意思
      表示，既遭被上訴人否認，依前開說明，應就其所主張被
      上訴人間係通謀虛偽意思表示之事實負舉証之責。次按一
      般抵押權與最高限額抵押權之性質不同，前者必須先有債
      權存在，而後始得為擔保該債權而設定抵押權；後者係為
      擔保現在已發生或將來可能發生之債權，提供不動產以為
      擔保，至於設定抵押權時，所擔保之債權是否存在，則非
      所問，而當事人間究成立何種抵押權，應以設定登記之內
      容為斷，最高法院90年台上字第1022號判決可參。本件系
      爭抵押權係本金最高限額抵押權，為兩造所不爭，並有土
      地登記謄本及他項權利証明書影本在卷可憑（見原審卷第
      21-24、50、51頁），則依上所述，其所擔保之債權包括
      設定當時已發生及將來可能發生之債權，核先敘明。
（二）經查，乙○○於91年10月間向甲○○借款週轉，雙方約定
      由乙○○提供系爭土地設定本金最高限額抵押權500萬元
      予甲○○，並於同年月22日辦理登記之事實，已據乙○○
      、甲○○陳明在卷，乙○○並提出台新銀行綜合存款存摺
      影本（見原審卷第109頁），其中明載甲○○分別於91年
      10月21日、23日、25日匯款轉存入3,475,000元、1,525,
      000元、550,000元，上訴人對此亦不爭執，顯然甲○○確
      有交付金錢共計5,550,000元予乙○○之借款事實。乙○
      ○雖就借款金額或說是5,500,000元或說是5,000,000元，
      而與所設定之本金最高限額抵押權500萬元有些許差異，
      但其二人間既確有550萬元之金錢往來，自難認乙○○與
      甲○○之間於91年10月22日所設定之最高限額抵押權係通
      謀虛偽意思表示而設立，更何況上訴人於台北地院91年訴
      字第5595號給付買賣價金訴訟中，針對系爭土地上91年10
      月22日所登記之最高限額抵押權500萬元，亦僅主張係屬
      權利之瑕疵擔保，此亦經本院依職權調取前開91年訴字第
      5595號卷查明，顯然上訴人亦未認乙○○、甲○○二人於
      91年10月22日所為之抵押權設定係通謀虛偽意思表示所為
      。
（三）至上訴人主張被上訴人二人於91年11月12日以債務清償為
      由，將系爭土地上設定之本金最高限額抵押權塗銷，後又
      於92年1月24日，以被上訴人乙○○為債務人，被上訴人
      甲○○為債權人，在系爭土地上設定最高限額500萬元之
      抵押權，其二人於92年1月24日再次設定抵押權行為顯係
      通謀虛偽意思表示云云。被上訴人二人雖承認於91年11月
      12日塗銷系爭土地上之最高限額抵押權時，債務並未清償
      （見本院卷第41頁反面），但目的係為了要順利取得上訴
      人之買賣價金，以利乙○○向甲○○清償債務。查上訴人
      在當時積欠乙○○之買賣價金雖僅為200萬元，低於乙○
      ○所積欠甲○○之債務，但甲○○對乙○○之債權，除以
      系爭土地為擔保外，乙○○尚另提供其所有座落於台北縣
      中和市○○路335巷18弄8號之房屋設定本金最高限額抵押
      權500萬元予甲○○，作為債權之擔保，此有乙○○所提
      出之土地及建物登記謄本各1份為證（見原審卷第164-169
      頁），足見甲○○對於乙○○之債權，尚有系爭土地以外
      之不動產抵押擔保。而塗銷系爭土地上之最高限額抵押權
      之結果，將有助於乙○○收回上訴人所積欠之買賣價金
      200萬元，而間接增加乙○○之償債能力，使甲○○之債
      權有早日受償之可能，故甲○○在此情況下，先同意乙○
      ○塗銷系爭土地上之抵押權，尚難認係不利於甲○○，而
      違反一般交易常情，上訴人以此主張乙○○、甲○○間於
      91年11月12日所為之塗銷抵押權登記係屬通謀虛偽意思表
      示，尚屬不能証明，而難採信。
（四）又依上所述，最高限額抵押係為擔保現在已發生或將來可
      能發生之債權，至於設定抵押權時，所擔保之債權是否存
      在，並非所問，乙○○與甲○○於92年1月24日再次設定
      之抵押權係屬本金最高限額抵押權，為上訴人所不爭執，
      則縱使其二人於92年1月24日設定抵押權時新債權尚未存
      在，其二人仍可就將來發生之債權設定最高限額抵押權，
      更何況乙○○、甲○○二人仍主張其二人間之舊有債務尚
      未清償完畢，故上訴人僅以乙○○、甲○○二人於91年11
      月12日將抵押權塗銷，兩造間無新債權存在，而認其於92
      年1月24日設定之最高限額抵押權必係通謀虛偽意思表示
      ，顯係誤認最高限額抵押權之性質而不足採。
九、綜上所述，上訴人所主張被上訴人2人於92年1月24日所設定
    之本金最高限額抵押權為通謀虛偽意思表示，既未舉証以資
    証明，則被上訴人二人所設定之系爭抵押權即非屬無效，上
    訴人本於所有權之法律關係，請求確認被上訴人2人間之系
    爭抵押權不存在、並請求被上訴人應將系爭抵押權登記塗銷
    ，均非有理由。原審所為上訴人敗訴之判決，於法並無違誤
    ，上訴意旨指摘原判決不當，求予廢棄改判，為無理由。
十、本件事証已臻明確，兩造其餘攻擊防禦方法及未經援用之舉
    証，經本院詳加審酌後認與判決結果不生影響，爰不一一論
    述，併此敘明。
據上論結，本件上訴為無理由，依民事訴訟法第449條第1項、第
78條，判決如主文。
中    華    民    國    97    年    3     月    5     日
                    民事第十四庭
                        審判長法  官  張  蘭
                              法  官  鄭純惠
                              法  官  袁靜文
正本係照原本作成。
如不服本判決，應於收受送達後20日內向本院提出上訴書狀，其
未表明上訴理由者，應於提出上訴後20日內向本院補提理由書狀
（均須按他造當事人之人數附繕本）上訴時應提出委任律師或具
有律師資格之人之委任狀；委任有律師資格者，另應附具律師資
格證書及釋明委任人與受任人有民事訴訟法第466條之1第1項但
書或第2項（詳附註）所定關係之釋明文書影本。
中    華    民    國    97    年    3     月    5     日
                              書記官  殷丹妮
附註：
民事訴訟法第466條之1（第1項、第2項）：
對於第二審判決上訴，上訴人應委任律師為訴訟代理人。但上訴
人或其他法定代理人具有律師資格者，不在此限。
上訴人之配偶、三親等內之血親、二親等內之姻親，或上訴人為
法人、中央或地方機關時，其所屬專任人員具有律師資格並經法
院認為適當者，亦得為第三審訴訟代理人。


司法院資訊處製作；財團法人民間司法改革基金會備份。
